【裁判字號】    97,抗,18
【裁判日期】    970527
【裁判案由】    拍賣抵押物
【裁判全文】
臺灣嘉義地方法院民事裁定  97年度抗字第18號
抗  告  人  癸○○
                        號
            乙○○
            丙○○
                      巷13號.
            丁○○
                        附3
            子○○○
            甲○○
                        25
            辛○○
                        之24.
            戊○○○
            己○○
                        230.
            庚○○
                        6
相  對  人  壬○○
上列當事人間拍賣抵押物事件，抗告人對於中華民國97年2月26
日本院96年度拍字第584號裁定提起抗告，本院裁定如下：
    主  文
原裁定關於抗告人癸○○部分廢棄。
前項廢棄部分，相對人在原審之聲請駁回。
其餘抗告駁回。
抗告程序費用新臺幣壹仟元由相對人負擔。
    理  由
一、按訴訟標的對於共同訴訟之各人必須合一確定者，共同訴訟
    人中一人之行為有利益於共同訴訟人者，其效力及於全體，
    此參諸民事訴訟法第56條第1款之規定自明。又所謂共同訴
    訟人中一人之行為，有利益於共同訴訟人或不利益於共同訴
    訟人，係指於行為當時就形式上觀之，有利或不利於共同訴
    訟人而言。非指經法院審理結果有利者其效力及於共同訴訟
    人，不利者其效力不及於共同訴訟人而言（最高法院52年台
    上字第1930號判例可參）。共同訴訟人中之一人，對於下級
    法院之裁定聲明不服提起抗告，就形式上觀之，有利於共同
    訴訟人，揆諸前揭規定及判例之意旨，其效力應及於共同訴
    訟人全體，即應視其抗告為共同訴訟人全體所為。次按，公
    同共有物權利之行使，除依其公同關係所由規定之法律或契
    約另有規定外，應得公同共有人全體之同意，而以公同共有
    之財產為訴訟標的者，其法律關係之性質既須合一確定，故
    非由公同共有人全體或得其他公同共有人全體之同意起訴或
    被訴，則於當事人之適格即有欠缺（最高法院41年台上字第
    170號判例參照）。查本件雖僅抗告人乙○○、丙○○、丁○○、子○○○、甲○○、辛○○、戊○○○、己○○、庚○○等9人提起抗告，然本件抗告人乃就公同共有物權利之
    行使而訴訟，其訴訟標的對於抗告人各人必須合一確定，依
    上開規定，其效力應及於抗告人全體，從而，癸○○雖未提
    起抗告，亦應併列為抗告人，合先敘明。
二、本件相對人於原審之聲請意旨略以：訴外人黃大朋於民國87
    年6月18日以其所有如附表所示不動產，為向原抵押權人洪
    雀借款新台幣700萬元之擔保，並設定新台幣（下同）600
    萬元之本金最高限額抵押權，存續日期自87年6月18日起至
    89年6月17日止，約定依照各個債務契約所定清償日期為清
    償期，亦經登記在案。嗣該債權於95年6月30日讓與相對人
    ，並於95年8月17日辦理抵押權變更登記，復經登記在案。
    惟訴外人黃大朋於93年6月30日死亡，如附表所示不動產全
    部應由其配偶及子女共同繼承，但其配偶及第一順位之直系
    血親卑親屬均拋棄繼承，而第二順位之父母均已於93年6月3
    0日前死亡，而第三順位繼承人亦有部分已於93年6月30日前
    死亡，僅餘呂黃素月及抗告人癸○○為繼承人，又呂黃素月
    於96年2月3日死亡，其子女除馬呂雀已於91年7月23日死亡
    外，餘即抗告人乙○○、丙○○、丁○○、子○○○、甲○○繼承為相對人，而馬呂雀部分，則應由抗告人辛○○、戊○○○、己○○、庚○○代位繼承其為相對人。詎訴外人黃
    大朋為上開借款所簽發之本票2紙，其中面額為500萬元之該
    紙本票已於89年6月17日到期，未依約清償，為此聲請拍賣
    抵押物，以資受償等語。
三、抗告意旨則以：原裁定以抗告人等10人為裁定之對象係屬錯
    誤，依法應為當事人不適格，抗告人等並非訴外人黃大朋之
    繼承人，何來繼承其財產；又本件債權讓與並未踐行通知程
    序，對第三人自不生效力；另現存之癸○○、已故之黃素月
    、已故黃大通所遺之子女黃金意何以未列共同繼承人；而馬
    呂雀先於黃大朋死亡與黃大朋之兄黃大通同，何以馬呂雀之
    子女列為繼承人而黃大通之子女則未列為繼承人，原裁定對
    象錯誤，實有不當，爰提起本件抗告，請求廢棄原裁定並駁
    回相對人在原審之聲請等語。經查：
（一）按聲請拍賣抵押物，原屬非訟事件，法院所為准許與否之
      裁定，無確定實體法上法律關係存否之性質，故祇須其抵
      押權已經依法登記，並依登記之清償期業已屆滿而未受清
      償時，法院即應為許可拍賣之裁定（最高法院58年台抗字
      第524號意旨參照）。是相對人於原審之主張，業據提出
      他項權利證明書、不動產登記簿謄本、抵押權設定契約書
      及變更契約書、抵押權及債權讓與書等影本各1件、本票
      影本2紙、繼承系統表1件、除戶及現戶之戶籍謄本18 件
      、台灣板橋地方法院（下稱板橋地院）96年8月14日板院
      輔家科春怡字第040759號函影本1件等為憑，原審法院裁
      定予以准許即無違誤。惟聲請拍賣抵押物，原屬非訟事件
      ，且係對物之權利，固不以列相對人為必要，惟如聲請狀
      上所載相對人對於抵押物並無處分權，法院依聲請對該相
      對人裁定准予拍賣抵押物，於法自有未合（最高法院88
      年度台抗字第328號判決意旨可參）。
（二）再按遺產繼承人，除配偶外，依左列順序定之：一、直系
      血親卑親屬。二、父母。三、兄弟姊妹。四、祖父母。又
      第1138條所定第一順序之繼承人，有於繼承開始前死亡或
      喪失繼承權者，由其直系血親卑親屬代位繼承其應繼分；
      繼承，因被繼承人死亡而開始，民法第1138條、第1140條
      、第1147條分別定有明文。查，本件被繼承人即訴外人黃
      大朋於93年6月30日死亡，如附表所示不動產全部應由其
      配偶及子女共同繼承，惟其配偶及第一順位之直系血親卑
      親屬均拋棄繼承，此有上開板橋地院之函件為證，而第二
      順位之父母均已於93年6月30日前死亡，第三順位之繼承
      人亦有部分已於93年6月30日前死亡，僅餘呂黃素月及抗
      告人癸○○為如附表所示不動產之繼承人，而呂黃素月於
      96年2月3日死亡時，其子女除馬呂雀已於91年7月23日死
      亡外，餘即抗告人乙○○、丙○○、丁○○、子○○○、
      甲○○則繼承呂黃素月就如附表所示不動產應有之權利、
      義務，而馬呂雀因於繼承呂黃素月前已死亡，則依前述民
      法第1140條之規定，即應由抗告人辛○○、戊○○○、己○○、庚○○代位繼承原為馬呂雀得繼承自呂黃素月就如
      附表所示不動產應有權利、義務之應繼分，嗣抗告人癸○○依法向板橋地院聲明拋棄繼承，經該院以96年度繼字第
      2507號准予備查等情，有前述不動產登記簿謄本、繼承系
      統表、除戶及現戶之戶籍謄本及板橋地院97年4月8日板院
      輔家曉96年度繼字第2507號函附卷可參。則抗告人癸○○
      於法定期間內聲明拋棄繼承，已非黃大朋之合法繼承人，
      對如附表所示不動產並無處分權，復查無抗告人乙○○、
      丙○○、丁○○、子○○○、甲○○、辛○○、戊○○○
      、己○○、庚○○有對於被繼承人呂黃素月表示拋棄繼承
      之情事，此亦有本院之查詢表2紙在卷足證，則如附表所
      示不動產即應由抗告人乙○○、丙○○、丁○○、子○○○、甲○○、辛○○、戊○○○、己○○、庚○○按其各
      自之應繼分共同繼承之，而相對人仍列抗告人癸○○為系
      爭不動產之所有人而聲請本件拍賣抵押物，於法尚有未合
      。
（三）又抗告意旨復謂本件債權讓與並未踐行通知程序，對第三
      人自不生效力；另現存之癸○○、已故之黃素月、已故黃
      大通所遺之子女黃金意何以未列共同繼承人；而馬呂雀先
      於黃大朋死亡與黃大朋之兄黃大通同，何以馬呂雀之子女
      列為繼承人而黃大通之子女則未列為繼承人云云。惟查，
      抗告人上述就債權讓與不生效力所言部分乃屬實體事項，
      依首開說明，本件拍賣抵押物裁定並無確定實體法上法律
      關係存否之性質，是抗告人應就系爭事項，另行起訴，以
      求解決，尚非得據為本件抗告之理由。而抗告人癸○○業
      經依法對被繼承人黃大朋拋棄繼承，依前述說明，如附表
      所示之不動產於繼承開始即被繼承人黃大朋死亡之93年6
      月30日，即由當時尚存之呂黃素月單獨繼承，惟呂黃素月
      已於96年2月3日死亡，則現如附表所示不動產之繼承人應
      為呂黃素月之繼承人，即非黃大朋之繼承人甚明。又民法
      第1138條所規定之各該順序法定繼承人，係指於被繼承人
      死亡即繼承開始時尚存者，而被繼承人黃大朋之兄黃大通
      既先於黃大朋而死亡，則當然非其繼承人，且黃大通就黃
      大朋之遺產，屬第三順序之繼承人，故亦無民法第1140條
      之適用，無由列非屬上開法條所定為被繼承人黃大朋法定
      繼承人之黃大通子女黃金意為本件之共同繼承人甚明。再
      者，馬呂雀係因呂黃素月已繼承如附表所示不動產而為所
      有人，且先於呂黃素月死亡，因馬呂雀就呂黃素月之遺產
      ，屬第一順序繼承人，依民法第1140條規定，始由馬呂雀
      之子女即抗告人辛○○、戊○○○、己○○、庚○○，依
      上述代位繼承之規定，代位繼承原為馬呂雀得繼承其自己
      就呂黃素月遺產即如附表所示不動產之應繼分，始應列為
      如附表所示不動產之繼承人，即其等就如附表所示不動產
      之繼承權並非因直接繼承自黃大朋而來，是抗告人就此部
      分所言，亦顯係誤解法律之規定，而不足採，均併此敘明
      。
（四）綜上所述，本件相對人仍列抗告人癸○○為如附表所示不
      動產之所有人而聲請拍賣抵押物，即有未洽，原審裁定未
      及查明上情，准許相對人拍賣抵押物之聲請，自欠允洽，
      爰由本院廢棄原裁定關於抗告人癸○○部分，並駁回相對
      人在原審就廢棄部分之聲請；另其餘繼承人即抗告人乙○○、丙○○、丁○○、子○○○、甲○○、辛○○、戊○○○、己○○、庚○○，因查無對被繼承人呂黃素月表示
      拋棄繼承之情事，而仍為如附表所示不動產之公同共有人
      ，已如前述，則抗告逾此部分則難謂為有理由，應予駁回
      。
四、據上論結，本件抗告一部為有理由，一部為無理由，依非訟
    事件法第46條、第21條第2項、第24條第1項、民事訴訟法第
    495條之1第1項、第492條、第449條第1項、第95條、第79條
    ，裁定如主文。
中    華    民    國    97    年     5    月    27    日
                  民事第一庭  審判長法  官 林世芬
                                    法  官 吳芝瑛
                                    法  官 游悅晨
以上正本係照原本作成。
如不服本裁定，僅得於收受本裁定正本送達後10日內，以適用法
規顯有錯誤為理由，向本院提出再抗告狀，（須附繕本一份及繳
納再抗告裁判費新臺幣1,000元），經本院許可後始可再抗告。
中    華    民    國    96    年     5    月    27    日
                                    書記官  張富
┌──────────────────────────────────────────────────────────────┐
│ 附表：                                                                                                    97年度抗字第18號 │
├──┬───────────────────────────┬─┬────────────┬─────────┬──────┤
│ 編 │        土          地          坐          落        │地│    面            積    │                  │            │
│    ├───┬────┬────┬────┬────────┤  ├──┬──┬──────┤  權  利  範  圍  │備        考│
│ 號 │縣  市│鄉鎮市區○   段   ○ ○  段 │  地        號  │目│公頃│公畝│  平方公尺  │                  │            │
├──┼───┼────┼────┼────┼────────┼─┼──┼──┼──────┼─────────┼──────┤
│001 │嘉義縣│水上鄉  │大崙    │        │63              │旱│    │    │2447        │二分之一          │所有權人黃大│
│    │      │        │        │        │                │  │    │    │            │                  │朋          │
└──┴───┴────┴────┴────┴────────┴─┴──┴──┴──────┴─────────┴──────┘


司法院資訊處製作；財團法人民間司法改革基金會備份。
